【裁判字號】    95,簡上,106
【裁判日期】    951103
【裁判案由】    拆屋還地
【裁判全文】
臺灣臺南地方法院民事判決             95年度簡上字第106號
上  訴  人  丙○○
視同上訴人  乙○○
            戊○○
            丁○○
            甲○○○
被上訴人    己○○
訴訟代理人  楊偉聖律師
上列當事人間請求拆屋還地事件，上訴人對於中華民國95年6月2
日本院新營簡易庭95年度營簡字第195號第一審判決提起上訴，
經本院於95年10月20日言詞辯論終結，判決如下：
    主  文
原判決關於命上訴人應將坐落台南縣柳營鄉○○段一九二之四地
號土地上如附圖所示斜線部分面積三十一平方公尺之建物拆除，
將該基地返還被上訴人部分，及該部分假執行之宣告，暨訴訟費
用之裁判均廢棄。
上開廢棄部分，被上訴人在第一審之訴駁回。
上訴人其餘上訴駁回。
第一、二審訴訟費用由上訴人連帶負擔二分之一，餘由被上訴人
負擔。
    事  實
壹、上訴人方面：
甲、上訴人丙○○方面：
一、聲明：求為判決：原判決廢棄，被上訴人在第一審之訴駁回
    。
二、陳述：除與原判決記載相同者，茲引用之外，補稱：
（一）被上訴人己○○之岳父康經營，係上訴人之堂叔父（台南
      縣柳營鄉○○段192之4地號土地之原地主），本案原本係
      屬康家六房的宗親共有地分割衍生之問題，本案系爭拆屋
      還地之問題，房屋會坐落於被上訴人之台南縣柳營鄉○○
      段192之4地號土地（以下簡稱系爭192之4地號土地）、同
      段192之3地號土地（以下簡稱系爭192之3地號土地）上，
      係因兩造宗親祖先幾百年前早就「屋定於此」，係因被上
      訴人之岳父康經營向飼料廠倒閉大批貨款而遭致查封拍賣
      ，以致被法院強制分割為現今分配之情況，是為當時法院
      執行之草率及不當，並未遵行民法第三篇第824條共有物
      分割之規定：「共有物之分割，應以原物分配於各共有人
      。」為原則辦理，以致於上訴人的房屋落於被上訴人之土
      地，並非上訴人蓄意佔地所致。
（二）當時原舊有之系爭192之3地號土地之分割，所有宗親並無
      接獲通知，法院僅受單一共有人之申請而為分割，有違法
      裁判之虞，而今本案之原審法院未就上訴人所抗辯：本案
      系爭之房屋乃古老整體竹編土造結構之房屋，拆除一部分
      即可能導致整棟倒塌之虞，加以考量，以及願就祖先分管
      之事實占有部分依公告地價加以固定成數價購或租用之主
      張，而逕行為無法執行之判決，令人不服。
（三）上訴人所有系爭房屋，雖屬老舊的房子，然每每假日之餘
      ，回去探視佇立於充滿孩提時代之屋前，童年所有夢幻及
      與先人甘苦共生活之回憶及悼念，一幕幕重現心靈深處，
      常使熱淚滿眶，心情澎湃不已，能夠保存這樣感情無限之
      房屋，那存在的價值是彌足珍貴，值得加以捍衛之。為此
      提起上訴。
三、證據：援用第一審所提證據。
乙、視同上訴人乙○○、戊○○、丁○○、甲○○○方面：
    本件視同上訴人乙○○等4人並未於言詞辯論期日到場陳述
    ，亦未提出書狀供本院斟酌。
貳、被上訴人方面：
一、聲明：求為判決：上訴駁回。
二、陳述：
（一）上訴人主張系爭房屋早已建築在系爭土地上，嗣因土地分
      割而造成占用被上訴人土地問題。惟共有人因共有物分割
      ，對他共有人分得之部分，負與出賣人同一之瑕疵擔保責
      任，為法所明定，共有物分割判決確定後，上訴人及視同
      上訴人就占用被上訴人土地之地上物，本有拆除之義務，
      占用兩造共有土地部分，亦因妨害被上訴人就該土地之使
      用收益，亦有拆除之義務，即系爭房屋並無占用系爭土地
      法律上權源。雖被上訴人嗣後因拍賣取得系爭土地所有權
      ，系爭房屋既無法律上權利占用系爭土地，並侵害被上訴
      人所有權圓融之狀態，被上訴人自得依民法第767條規定
      主張排除之。
（二）另上訴人主張系爭土地分割自192地號土地，分割共有物
      訴訟中，法院並未通知共有人開庭，分割共有物裁判違法
      云云。姑不論上訴人空言主張而無實據，已難憑採，系爭
      土地分割自192地號土地並已完成分割登記，原共有物分
      割裁判業已確定，要無庸疑，上訴人所提主張乃是否再審
      問題，與本件爭議無涉，不能執為系爭房屋占用系爭土地
      法律上依據。再者，被上訴人係依強制執行程序取得系爭
      土地，屬原始取得，縱被上訴人前手得依分割共有物判決
      逕聲請強制執行，對被上訴人本件請求不生影響，況且分
      割共有物判決迄今已逾20年，相關判決恐均佚失，法院卷
      宗亦均經銷燬，如謂被上訴人不得依所有權作用請求排除
      侵害，亦難謂允洽。
（三）系爭房屋業已頹圮不堪使用，且現況亦屬荒廢無人使用，
      並無保存之價值，上訴人徒以個人情感因素為由，主張應
      予保留，且該屋老舊結構脆弱，原判無法執行，該主張除
      見上訴人蓄意以頹圮之地上物強占被上訴人土地之事實外
      ，別無法律上或事實上之正當性可言，其主張亦無足採。
（四）被上訴人係經過法院拍賣取得系爭土地的所有權，之前上
      訴人有分割共有物的情形我們並不知道，被上訴人現在是
      以所有權被侵害來請求，上訴人應該還是要拆屋還地。
三、證據：援用第一審所提證據。
、本院依職權調取系爭192之4地號土地、系爭192之3地號土地
    、同段192地號土地之土地登記謄本、向台南縣稅捐稽徵處
    函詢門牌號碼台南縣柳營鄉太康村23號房屋稅籍資料，及調
    閱本院70年度訴字第914號判決原本。
    理    由
壹、程序方面：
一、視同上訴人乙○○、戊○○、丁○○、甲○○○經合法通知
    ，未於言詞辯論期日到場，核無民事訴訟法第386條各款所
    列情形，爰依被上訴人之聲請，准由其一造辯論判決，合先
    敘明。
二、本件視同上訴人乙○○、戊○○、丁○○、甲○○○並無上
    訴之意思，只因系爭訴訟標的對於共同訴訟之各人必須合一
    確定，共同訴訟人中一人（即上訴人丙○○）之上訴有利於
    共同訴訟人，其效力及於全體，依法乙○○、戊○○、丁○○、甲○○○視為已有上訴，爰將渠等併列為上訴人，併此
    敘明。
貳、實體方面：
一、本件被上訴人起訴主張：系爭192之4地號土地為被上訴人所
    有，另系爭192之3地號土地為被上訴人與上訴人丙○○及訴
    外人康居祥等人共有，惟上訴人等5人繼承所得未保存登記
    建物即門牌台南縣柳營鄉太康村23號磚造平房乙棟（以下簡
    稱系爭房屋）坐落其上，系爭房屋無正當權源而占有被上訴
    人所有系爭192之4地號土地，另系爭192之3地號土地並未分
    管，上訴人自不能就共有土地之特定部分排除他共有人之使
    用、收益。爰依民法第767條規定，請求上訴人應將坐落系
    爭192之4地號土地上如附圖所示斜線部分面積31平方公尺之
    建物拆除，將該基地返還被上訴人；將坐落系爭192之3地號
    土地上如附圖所示斜線部分面積11平方公尺之建物拆除。
二、上訴人則以：系爭192之4地號土地因法院分割判決不當，未
    依民法第824條分割，以致上訴人的房屋落於被上訴人之土
    地。況系爭房屋乃古老整體竹編土造結構之房屋，拆除一部
    分即可能導致整棟倒塌之虞，顯無法執行等語，資為抗辯。
三、得心證之理由：
（一）本件被上訴人主張系爭192之4地號土地為其所有，系爭19
      2之3地號土地為被上訴人與上訴人丙○○及訴外人康居祥
      、康居全、康居山、康利雄、康芳源所共有，而上訴人等
      之被繼承人康萬壽所有系爭房屋，占用系爭192之4地號土
      地如附圖斜線部分所示31平方公尺，及占用系爭19 2之3
      地號土地如附圖斜線部分所示11平方公尺等事實，為上訴
      人丙○○所不爭執，並經原審囑託台南縣鹽水地政事務所
      派員會同履勘現場，並有如附圖所示之複丈成果圖及房屋
      稅籍資料查復表（詳見原審第23頁至27頁）在卷可稽。而
      被上訴人主張系爭房屋係上訴人等之被繼承人康萬壽所興
      建，於康萬壽死亡後，上訴人5人為其全體繼承人而公同
      共有系爭房屋一節，亦為上訴人丙○○所不爭執，復有被
      上訴人所提繼承系統表、戶籍謄本在卷可稽，被上訴人此
      部分主張之事實，堪信為真實。被上訴人主張上訴人等所
      有系爭房屋占用被上訴人單獨所有系爭192之4地號土地，
      及共有系爭192之3地號土地，上訴人等應予拆除，上訴人
      丙○○則以前揭情詞置辯，經查：
（二）按分割共有物之判決，兼有形成判決及給付判決之性質，
      即除使各共有人間之共有關係變成單獨所有，或為共有關
      係之其他變更，而創設共有人間之權義關係，亦隱含命共
      有人辦理分割登記及互為交付之給付判決性質，共有物之
      分割，經分割形成判決確定者，即生共有關係終止及各自
      取得分得部分所有權之效力。共有人對於他共有人分得之
      部分，既喪失共有權利，則其占有，除另有約定外，即難
      謂有何法律上之原因；此觀諸強制執行法第131條第1項前
      段規定「關於共有物分割之裁判，執行法院得將各共有人
      分得部分點交之。」自明。又確定判決，除當事人外，對
      於訴訟繫屬後為當事人之繼受人者，及為當事人或其繼受
      人占有請求之標的物者，亦有效力，民事訴訟法第401條
      第1項定有明文。所謂繼受人，包括因法律行為而受讓訴
      訟標的之特定繼受人在內。而訴訟標的係指為確定私權所
      主張或否認之法律關係欲法院對之加以裁判者，法律關係
      乃法律所定為權利主體之人，對於人或物所生之權利義務
      關係，惟所謂對人之關係與對物之關係，則異其性質，前
      者係指依實體法規定為權利主體之人，得請求特定人為特
      定行為之權利義務關係，此種權利義務關係僅存在於特定
      之債權人與債務人之間，倘以此項對人之關係為訴訟標的
      ，必繼受該法律關係中之權利或義務之人始足當之，民事
      訴訟法第254條第1項亦指此項特定繼受人而言。後者則指
      依實體法規定為權利主體之人，基於物權，對於某物得行
      使之權利關係而言，此種權利關係，具有對世效力與直接
      支配物之效力，如離標的物，其權利失所依據，倘以此項
      對物之關係為訴訟標的時，其所謂繼受人凡受讓標的物之
      人，均包括在內。是以，依物權之請求權起訴受確定判決
      後，受讓訴訟標的物所有權之人，亦在民事訴訟法第401
      條第1項既判力主觀效力所及。
（三）經查，系爭192之4地號土地、系爭192之3地號土地，係於
      70年間經法院分割判決而出，並由分割取得人辦理登記完
      畢，且輾轉由被上訴人取得系爭192之4地號土地單獨所有
      權，由上訴人輾轉取得同段192之1地號土地，及由上訴人
      丙○○、被上訴人及其他共有人輾轉共有系爭192之3地號
      土地，此有台南縣鹽水地政事務所95年8月30日所登字第0
      950005881函及檢附台南縣柳營鄉○○段192地號土地登記
      簿謄本、本院70年度訴字第914號民事判決影本在卷可稽
      。承前所述，裁判分割共有物乃基於物權之權利義務關係
      為訴訟標的，而為之判決。本件被上訴人既係受讓系爭19
      2之4地號土地全部所有權之人，自為本院70年度訴字第91
      4號分割共有物確定判決既判力主觀範圍所及，而不以被
      上訴人知悉為必要。易言之，被上訴人本於上開分割共有
      物確定判決，即得請求上訴人拆除坐落於系爭192之4地號
      土地上之房屋，而達訴訟上之目的，被上訴人捨此未為，
      而另行提起本訴訟，其該部分之請求自屬欠缺權利保護要
      件。基此，被上訴人以其係經過法院拍賣取得系爭192之4
      地號土地的所有權，對系爭192之4地號土地曾有分割共有
      物之判決並不知情為由以資抗辯，自無可採。
（四）次按所有人對於無權占有或侵奪其所有物者，得請求返還
      之。對於妨害其所有權者，得請求除去之；各共有人對於
      第三人，得就共有物之全部，為本於所有權之請求，民法
      第767條、第821條前段定有明文。未經共有人協議分管之
      共有物，共有人對共有物之特定部分占用收益，須徵得他
      共有人全體之同意。如未經他共有人同意而就共有物之全
      部或一部任意占用收益，他共有人得本於所有權請求除去
      其妨害（最高法院74年2月5日74年度第2次民事庭會議決
      定參照）。經查，本件上訴人丙○○雖辯稱系爭房屋於原
      192地號土地未分割前即由其被繼承人康萬壽興建居住，
      且原分割共有物之裁判為不當云云，惟上訴人丙○○既未
      提出系爭建物占用其與被上訴人、訴外人康居祥人共有之
      系爭192之3地號土地特定部分，係經當時其他共有人全體
      同意之證明，及原確定分割共有物判決有何不當，其空言
      抗辯，自無可採。次查，強制執行法第131條第1項前段規
      定，關於繼承財產或共有物分割之裁判，執行法院得將各
      繼承人或共有人分得部分點交之。依此規定，當事人得依
      確定之分割共有物判決請求點交者，僅限於該當事人單獨
      分得之部分。若分割後之土地，仍依共有人之應有部分維
      持共有，並非共有人之一人單獨分得，自不得請求點交。
      是以，系爭192之3地號土地雖經前開分割共有物判決分由
      上訴人丙○○、被上訴人及訴外人康居祥等人共有，惟被
      上訴人尚不得憑此分割之確定判決請求系爭192之3地號土
      地之強制執行點交。是以，被上訴人本於共有人之地位，
      訴請上訴人等拆除系爭房屋坐落系爭192之3地號土地部分
      ，並非無保護之必要。揆諸前開說明，上訴人所有系爭房
      屋坐落於系爭192之3地號土地上即屬侵害他共有人之權利
      ，被上訴人自得本於所有權，就系爭房屋占用系爭192之3
      地號土地部分，請求上訴人等拆除，以除去其妨害。
（五）另上訴人丙○○抗辯稱系爭房屋為竹編土造結構，若拆除
      一小部分即可能導致整棟倒塌之虞，請求被上訴人准予價
      購補償，惟上訴人丙○○此部分之要約，既經被上訴人於
      原審表示不同意，且上訴人所辯係關於執行方法及執行費
      用之問題，與是否無法執行一節無涉，是上訴人丙○○此
      部分所辯，亦無可採。
四、綜上所述，被上訴人本於民法第767條之法律關係，請求上
    訴人將坐落系爭192之3地號土地上如附圖所示斜線部分面積
    11 平方公尺之建物拆除，為有理由，應予准許。逾此範圍
    之請求，為無理由，應予駁回。原審就上開應准許部分，為
    被上訴人勝訴之判決，並依職權宣告假執行，經核並無違誤
    ，上訴意旨就此部分指摘原判決不當，求予廢棄，為無理由
    ，應予駁回。就超過上開應准許部分，原審為上訴人敗訴之
    判決，自有未洽，上訴意旨就此部分指摘原判決不當，求予
    廢棄改判，為有理由，爰由本院予以廢棄改判如主文第二項
    所示。
五、據上論結，本件上訴為一部有理由，一部無理由，依民事訴
    訟法第436條之1第3項、第449條第1項、第450條、第79條、
    第85條第2項，判決如主文。
中    華    民    國    95    年    11    月    3     日
                  民事第四庭    審判長法  官  蘇正賢
                                      法  官  郭貞秀
                                      法  官  田幸艷
以上正本證明與原本無異。
本判決不得上訴。
中    華    民    國    95    年    11    月    3     日
                                      書記官  蔡蘭櫻


司法院資訊處製作；財團法人民間司法改革基金會備份。
